臺灣高等法院民事判決　　　　　　　　　 93年度上字第413號
上　訴　人　戊○○(兼李彭玉貴之承受訴訟人)
　　　　　　亥○○(同上)
　　　　　　丙○○(同上)
　　　　　　戌○○○(同上)
　　　　　　己○○
　　　　　　子○○
　　　　　　壬○○
　　　　　　丑○○
　　　　　　癸○○
上　訴　人
即追加被告　申○○（即李彭玉貴及李水舜之承受訴訟人）
　　　　　　　　　　　　 二段351巷80弄3號3樓
　　　　　　未○○（同上）
　　　　　　庚○○（同上）
兼　上一人
法定代理人　酉○○(即李水舜之承受訴訟人)
上列13人共同
訴訟代理人　劉純增律師
上　訴　人　丁○○
　　　　　　乙○○（即李圈木之承受訴訟人）
　　　　　　天○○○
　　　　　　卯○○
　　　　　　寅○○
　　　　　　巳○○
　　　　　　午○○
　　　　　　辰○○
被　上訴人　辛○○
　　　　　　甲　○
共　　　同
訴訟代理人　歐龍山律師
上列當事人間分割共有物事件，上訴人對於中華民國九十三年二
月十八日臺灣桃園地方法院八十七年度訴字第一五五二號第一審
判決提起上訴，被上訴人並為訴之追加，經本院於九十四年三月
十六日言詞辯論終結，本院判決如下：
    主  文
上訴駁回。
上訴人乙○○應就其被繼承人李圈木所有坐落桃園縣新屋鄉○○
○段深圳小段第120- 8地號土地應有部分二十四分之六辦理繼承
登記。
上訴人戊○○、亥○○、丙○○、戌○○○、申○○、未○○、
庚○○應就其被繼承人李彭玉貴所繼承李本所遺坐落同上地號土
地應有部分八百六十四分之三十六辦理繼承登記。
上訴人申○○、未○○、庚○○、酉○○應就其被繼承人李水舜
所繼承李本所遺坐落同上地號土地應有部分八百六十四分之三十
六辦理繼承登記。
第二審訴訟費用由兩造各按附表二所示之比例負擔。
    事實及理由
甲、程序方面：
一、本件原審於93年2月18日判決後，李水舜於同年2月20日死亡
　　，同年 3月16日以其本人名義之上訴，固非合法，惟本件為
    分割共有物之訴，其訴訟標的對於共同訴訟之各人必須合一
    確定，依民事訴訟法第56條第1項第1款規定，上訴人李彭玉
    貴、戊○○、己○○、丙○○、壬○○、亥○○、戌○○○
    、子○○、丑○○、癸○○上訴之效力，自應及於同造之李
    水舜之繼承人即酉○○、申○○、未○○、庚○○及李圈木
    、天○○○、卯○○、寅○○、巳○○、午○○、辰○○，
    爰將其等併列為上訴人。又，李水舜、李圈木於原審判決後
    之93年2月20日、同年3月15日分別死亡，李彭玉貴則於本院
    訴訟繫屬中93年 6月28日死亡。李水舜之繼承人為妻酉○○
    、長子申○○、次子李源鴻、長女庚○○（75年9月2日生）
    ；李圈木之繼承人除由乙○○繼承外，其餘法定繼承人李葉
    貴妹等九人均已合法拋棄繼承；而李彭玉貴之繼承人為長子
    戊○○、次子李水舜、長女亥○○、丙○○、戌○○○併同
    其餘三名代位繼承人即申○○、未○○、庚○○代位繼承等
    情，業據前揭繼承人等具狀檢附繼承系統表、
    灣台南地方法院少年暨家事法庭通知影本聲明承受訴訟在卷
    ，核無不合，先予敘明。
二、李水舜之繼承人為酉○○、申○○、未○○、庚○○，李圈
    木之繼承人為乙○○，李彭玉貴之繼承人為戊○○、亥○○
    、丙○○、戌○○○、申○○、未○○、庚○○，已如前述
    ，惟就系爭120-8地號土地部分，迄未辦理繼承登記，仍分
    別為李本、李圈木名義，有土地登記謄本附卷可稽（見本院
    卷第212頁），是被上訴人於本院依民法第759條規定，追加
    乙○○、申○○、未○○、庚○○、酉○○為被告，並追加
    如主文第二、三、四項所示之聲明，合於民事訴訟法第446
    條第1項但書、第255條第1項但書第4款規定，應予准許。
三、上訴人卯○○經合法通知，未於言詞辯論期日到場，核無民
　　事訴訟法第386條所列各款情形，爰依被上訴人之聲請，由
　　其一造辯論而為判決。
乙、實體方面：
一、被上訴人起訴主張：坐落桃園縣新屋鄉○○○段深圳小段第
　　120-8地號土地（下稱系爭第120-8地號土地），原為伊等與
  　訴外人李本（民國65年3月1日死亡，其繼承人為李彭玉貴、
    戊○○、李水舜、亥○○、丙○○、戌○○○），嗣李彭玉
    貴、李水舜分別於93年2月20日及6月28日死亡，李水舜之繼
    承人為酉○○、申○○、未○○、庚○○，李彭玉貴之繼承
    人為戊○○、亥○○、丙○○、戌○○○及李水舜之代位繼
    承人申○○、未○○、庚○○，已如前述）。丁○○、己○
    ○、李圈木（93年3月15日死亡，由其繼承人乙○○承受訴
    訟）、訴外人李丁和（88年11月21日死亡，其應有部分由上
    訴人辰○○辦妥繼承登記）、天○○○、卯○○、寅○○、
    子○○、壬○○、丑○○、癸○○、巳○○、午○○所共有
    ，其等應有部分如附表一所示，系爭第120-8地號土地並無
    訂有不分割之契約，亦無不能分割之情形，惟共有人無法達
    成分割協議，為此依法請求以原判決主文第一、二項所示分
    割方法原物分割共有物，俾利各共有人之管理使用。又因繼
    承於登記前已取得不動產物權者，非經登記，不得處分其物
    權，民法第759條定有明文，系爭第120-8地號土地之共有人
    李木於65年3月1日死亡，其繼承人迄未辦理繼承登記，爰併
    請求李彭玉貴、戊○○、李水舜、亥○○、丙○○、戌○○
    ○應就被繼承人李本所有系爭第120-8地號土地應有部分八
    六四分之三十六辦理繼承登記後，再予以分割等情。
二、上訴人戊○○、亥○○、丙○○、戌○○○、己○○、子○
    ○、壬○○、丑○○、癸○○、酉○○、申○○、未○○、
    庚○○（下稱戊○○等13人）則以：系爭土地經楊梅地政事
    務所實地測量後，發現其實際面積與登記面積差距達546餘
    平方公尺，本件於訴訟中即已有登記面積與實際面積不符情
    形，與辦理土地複丈與建物測量補充規定第2點規定所指判
    決確定後始發現上情之情形不符，自難據以裁判，並酌定分
    割方法；又依地籍測量實施規則第232條規定，複丈如發現
    原測量或抄錄錯誤時，應報請直轄市或縣（市）主管機關核
    准後，始得更正有關地籍圖冊，本件仍應由地政事務所查明
    系爭土地面積誤差更正後，再為分割判決。對於原判決就系
    爭第127地號土地之分割方法願意接受，惟不同意就系爭第
    120 -8地號土地之分割方法, 因伊等自日據時期即在該地土
    地上建屋
    經多次翻修增建，均獲得共有人同意，故原審之分割方法有
    違共有人之意願，且會導致土地所有人與地上建物所有人間
    法律關係複雜化，又伊等與編號4辰○○較親近，無論是拆
    屋還地或逕為價購較易有共識，為此請准將原判決附圖(一)編
    號3與編號4互調等語，資為抗辯。上訴人乙○○則：同意原
    審判決，不贊同上訴人戊○○等13人所提120-8地號所提出
    之分割方法如原判決附圖五所示。上訴人辰○○則表示不同
    意上訴人所述3、4號對調之主張，希依原審判決之分割方法
    辦理分割。
三、原審判決准予原物分割，上訴人戊○○等人聲明不服，並上
    訴聲明：(一)原判決主文第二項廢棄。(二)右廢棄部分，上訴人
    與被上訴人共有坐落系爭第120-8地號土地應予分割，分割
    方法如原判決附圖(一)（下稱附圖一）所示編號1部分，面積
    為0.0373公頃，分歸上訴人戊○○、亥○○、丙○○、戌○
　　○○、己○○、子○○、壬○○、丑○○、癸○○、酉○○
  　、申○○、未○○、庚○○按其應有部分比例維持共有。編
    號2部分，面積為0.0381公頃，分歸乙○○所有。編號3部分
    ，面積為0.0127公頃，分歸辰○○所有。編號4部分，面積
    0.0127公頃分歸被上訴人甲○所有。編號5部分，面積為
    0.0190公頃，分歸被上訴人辛○○所有。編號6部分，面積
    0.0064公頃，分歸天○○○所有。編號7部分，面積為
    0.0064公頃，分歸卯○○所有。編號8部分，面積為0.0064
    公頃，分歸寅○○所有。編號9部分，面積0.0021公頃，分
    歸巳○○所有。編號10部分，面積為0.0021公頃，分歸午○
    ○所有。編號11部分，面積為0.0204公頃，分歸丁○○所有
    。編號12部分，面積0.0539公頃，分歸被上訴人及丁○○、
    乙○○、辰○○、天○○○、卯○○、寅○○、巳○○、午
    ○○按其應有部分比例維持分別共有。編號13部分，面積為
    0.0292公頃，分歸全體共有人按原應有部分維持共有。(至
    於另筆127地號土地，兩造對於原判決就此筆地之分割方法
    均未聲明不服，已告確定）。被上訴人則答辯聲明：駁回上
    訴，並追加聲明如主文第二、三、四項所示。
四、按土地面積與土地登記簿所載不符，如係純由登記錯誤或技
    術引起之原測量錯誤，法院自得於地政機關辦理更正登記完
    畢後，為分割共有物之判決，毋庸原告追加更正共有土地面
    積之聲明。如屬上開以外之原因所致者，法院亦得依原告之
    請求，參考地政機關實測所得之面積，判決分割，並於理由
    欄敘明面積不符情節，待該判決確定後，當事人自得持該判
    決向地政機關聲請一併為更正與分割之登記（司法院84廳民
    一字第一三三四一號函參照）。查系爭第120-8地號土地之
    面積，經原審履勘現場，並命楊梅地政事務所測量後發現有
    如附圖一所示，實地面積大於登記面積等情，而證人即該所
    測量員倪正心證稱：測量圖上所載土地面積比原土地謄本登
    記面積多，係因該區土地之前辦理過農地重劃，桃園縣政府
    重劃課重劃完作土地分配登記時，因土地面積計算錯誤，所
    以謄本才少登記，不過現場面積確實有這麼大，我們是依重
    劃後的地籍圖測量繪製複丈成果圖，地籍圖上之面積就有這
    麼大，只是登記簿上之面積比較小，並不會影響隔地號之土
    地面積，若法院依我們測量之複丈成果圖判決分割確定後，
    因該區是重劃工程，必須繳納差額地價後，才可以辦理面積
    更正，本件是因為重劃後面積計算錯誤，以致少登記等語。
    兩造對上開證人之證詞均表示無意見。參以桃園縣政府曾於
    88年11月9日通知系爭120-8地號土地共有人16人來府協商有
    關增加面積繳納差額地價事宜，因部分土地共有人（持分面
    積少，佔有使用面積多）不願出席，僅共有十人出具同意書
    辦理面積更正，核與行為時地籍測量實施規則第232條規定
    不合，致無法續辦面積更正作業等情，有該府90年3月2日90
    府地測字第037988號函在卷足憑（見原審卷(一)第82頁）。而
    楊梅地政事務所曾以88楊地三字第6641號函復原審，表示系
    爭土地因圖簿面積不符，但同意先為辦理共有物分割測量後
    再行申辦面積更正。綜上可知，揆諸前揭說明，土地登記面
    積與實地面積不符，並不影響法院之判決分割，法院如以土
    地實測所得面積判決分割，共有人不僅可辦理分割登記，並
    可於辦堙分割登記後，辦理登記簿上面積之更正。系爭土地
    於訴訟中經測量結果發現實地面積與登記簿不同，此係登記
    簿面積有錯誤，土地實地之地形及面積範圍並無變動，又於
    訴訟進行中，未發覺土地面積與實地不一致，於經土地分割
    之判決確定後，地政機關仍得予辦理分割登記並為面積之更
    正，則在訴訟中即發覺土地面積與實地面積有不一致之情形
    ，經法院查明後為分割之判決，更無不許之理。兩造就系爭
    土地之應有部分，並不因土地登記面積與實測之面積有差異
    ，而使應有部分之比例有所變動，故依土地實測面積做為系
    爭土地之面積予以判決分割，並不影響當事人之權益。是上
    訴人戊○○等13人抗辯：系爭土地在訴訟中經測量後，發現
    實際面積超過登記面積甚鉅，有不符情形，與辦理土地複丈
    與建物測量補充規定第二點所示限於判決確定後始發現上開
    不符之情形不同，自難據此准予判決分割，依地籍測量實施
    規則第232條規定，本件仍應由地政事務所查明系爭土地面
    積誤差更正後，始得再為分割云云，自不可採。
五、按「各共有人得隨時請求分割共有物。但因物之使用目的不
    能分割或契約訂有不分割之期限者，不在此限」；又分割之
    方法，不能協議決定者，法院得因任何共有人之聲請，命為
    左列之分配：一、以原物分配於各共有人．．．，民法第82
    3條第1項、第824條第2項第1款分別定有明文。本件被上訴
    人主張之前開事實，業據提出土地登記謄本為證，且為上訴
    人所不爭執，被上訴人訴請分割系爭土地，洵屬有據，應予
    准許。至於就系爭第120-8地號土地之分割方法，本院審酌
    如后。按分割共有物係以消滅共有關係為目的，法院為分割
    共有物之判決時，除有不能分割之情形，或部分共有人曾經
    明示就其分得部分仍維持共有關係外，尚不能將其共有物之
    一部，分歸某部分共有人共有，而使創設新之共有關係（最
    高法院59年度台上字第4299號判決參照）。本件上訴人子○
    ○、壬○○、丑○○、癸○○、戊○○、丙○○、戌○○○
    、己○○、及申○○、未○○、庚○○、酉○○之被繼承人
    李彭玉貴、李水舜於原審中表示，就系爭120-8地號土地分
    割後皆願意保持共有狀態，此有同意書乙紙附卷足憑（參原
    審卷第147-172頁）。經查，系爭第120-8地號土地之界址呈
    現不規則狀，除東北及東方二側面臨產業道路外，其餘各面
    向皆與住宅、空地相鄰，有原審勘驗筆在卷足憑（見原審卷
    二第308頁）。又系爭土地上有如原判決附圖三所示A、B 、
    C、D、E、F、G分別為子○○（A)、癸○○、丑○○ (B)、
    壬○○ (C)、新屋鄉公所所建之活動中心 (D)、寺廟 (E)、
    戊○○ (F)、己○○ (G)所有之加強磚造房屋，為兩造所不
    爭（見原審卷一第104至107頁、147至149頁）。被上訴人主
    張依附圖一所示之分割方案分割，而上訴人戊○○等13人則
    主張依原判決附圖五（下稱附圖五）所示之分割方法予以分
    割。經查，附圖一所示之分割方案顯示各共有人所分得之土
    地方正工整，且留有編號13之道路供各共有人通行，既可增
    加各分割部分之經濟利用可能性，復無造成袋地之虞，上訴
    人丁○○、辰○○、卯○○、寅○○、巳○○、午○○、天
    ○○○、辰○○、亦表示同意此方案，是本院認應以附圖一
    所示之方割方案為可採。上訴人戊○○等13人雖主張以附圖
    五所示之方案請求分割，並抗辯因系爭第120-8地號土地上
    有前揭所示之建物存在，故希望分得如附圖五所示編號1部
    分土地，並願以公告現值向其他共有人購買超過其等所得分
    之應有部分土地，如依被上訴人所提出之附圖一所示之方割
    方案，顯有權利濫用之虞，因伊等自日據時期即在該土地上
    建屋
    得共有人同意，原判決之分割方法有違共有人之意願，且會
    導致土地所有人與地上建物所有人間之法律關係複雜化，又
    伊等與編號4辰○○較親近，希將附圖一編號3與編號4互調
    云云。惟查，如依附圖五所示之方案計算上訴人戊○○等13
    人所分得之A、B、C土地面積計約594平方公尺（應係按登記
    面積計算），已遠超過按其等之應有部分計算可分得之面積
    計373平方公尺甚距，為其等所不爭執（見原審卷二第223
    頁），而上開超過之面積221平方公尺約占其等應有部分面
    積之三分之二，如將之分歸為上訴人戊○○等13人所共有，
    自顯已減損及被上訴人及其他上訴人各共有人之應有部分。
    又上訴人子○○、癸○○、丑○○、壬○○及己○○分別在
    系爭土地上有如原判決附圖三所示編號A、B、C、G之建物，
    已如前述，上開建物所占用系爭土地之面積計達703平方公
    尺（應係按實測面積計算），已逾上訴人戊○○等13人合計
    所應有之423平方公尺（按實測面積計算）面積甚多。而被
    上訴人及其餘共有人均表示不同意上訴人戊○○等13人就分
    得超過部分面積價購之方案，是上訴人戊○○等13人所提出
    如附圖五所示之分割方案，已難採取。再，被上訴人否認有
    同意上訴人戊○○等13人在系爭土地上建屋之事實，戊○○
    等13人復無法舉證證明其等係經過全体共有人之同意所建造
    之情事，是其等前揭係有經全體共有人同意始建造，為有權
    使用系爭土地之抗辯，即不可採。況其餘共有人或到場表示
    同意原判決之分割方案，未到場者，對原判決之分割方案並
    未具狀明示反對。基於尊重多數人意見，自以附圖一之分割
    方案較為適當。至於上訴人戊○○等13人表示因與辰○○較
    親近，希附圖一編號3與編號4之位置互相調換乙節。上訴人
    辰○○已表示同意原判決分割方案, 被上訴人亦不同意與辰
    ○○互調，是尚難以個人感情因素，資為調換之理由，進而
    變更分割方法，是上訴人戊○○等13人此部分之主張，亦不
    可取。茲本件被上訴人本於民法第823條第1項規定請求分割
    共有物，係行使其共有人應有之權利，自無權利濫用可言，
    上訴人戊○○等13人抗辯：被上訴人所提之分割方案，顯有
    權利濫用云云，自非可採。從而本院認系爭第120-8地號土
    地之分割方法以附圖一所示之分割方案較上訴人戊○○等13
    人所提之附圖五方案為允當，自應採取。
六、綜上所述，本件被上訴人請求分割系爭第120-8地號土地，
    洵屬有據，應予准許。原審判准予以分割如附圖一所示之分
    割方法，核無違誤。上訴論旨指摘原判決此部分土地之分割
    方法不當，求予廢棄，非有理由，應予駁回。又因共有物分
    割之事件涉訟，由敗訴當事人負擔訴訟費用顯失公平者，法
    院得酌量情形，命勝訴之當事人負擔其一部，民事訴訟法第
    80 條之1定有明文。查系爭土地雖因兩造無法達成分割協議
    ，被上訴人因而提起訴訟，但本件訴訟進行中所生費用，逾
    越其應有部分者，非為伸張或防衛其權利所必要，且兩造均
    因系爭土地之分割而互蒙其利，故依上開規定，本院認此部
    分訴訟費用應由兩造按如附表二所示之應有部分比例負擔始
    為公平，附此敘明。
七、本件論證已臻明確，兩造其餘之攻擊、防禦方法及各自舉證
    ，經審酌後認於本判決結果已無影響，爰不一一論述。
八、據上論結，本件上訴為無理由，被上訴人訴之追加為有理由
    ，爰依法判決如主文。
中　　華　　民　　國　　94    年    3     月     30   日
                   民事第十三庭審判長法  官  張宗權
                                     法  官  陳永昌
                                     法  官  蕭艿菁
正本係照原本作成。
如不服本判決，應於收受送達後２０日內向本院提出上訴書狀，
其未表明上訴理由者，應於提出上訴後２０日內向本院補提理由
書狀（均須按他造當事人之人數附繕本）上訴時應提出委任律師
或具有律師資格之人之委任狀；委任有律師資格者，另應附具律
師資格證書及釋明委任人與受任人有民事訴訟法第４６６條之一
第一項但書或第二項（詳附註）所定關係之釋明文書影本。
中　　華　　民　　國　　94    年    4     月   4      日
                               　 　書記官  李明昇
附註：
民事訴訟法第四百六十六條之一（第一項、第二項）：
對於第二審判決上訴，上訴人應委任律師為訴訟代理人。但上訴
人或其他法定代理人具有律師資格者，不在此限。
上訴人之配偶、三親等內之血親、二親等內之姻親，或上訴人為
法人、中央或地方機關時，其所屬專任人員具有律師資格並經法
院認為適當者，亦得為第三審訴訟代理人。
  附表一
┌────────────────────────────┐
│共有人應有部分明細表                                    │
├────────┬───────────┬───────┤
│共 有 人 姓 名  │應有部分　　　　　　　│              │
├────────┼───────────┤              │
│李本之繼承人：  │                      │              │
│戊○○　　酉○○│                      │              │
│亥○○　　申○○│八六四分之三六        │              │
│丙○○　　未○○│　　　　　　　　      │              │
│戌○○○  庚○○│                      │              │
├────────┼───────────┤              │
│丁　○　○      │八六四分之一一六　    │              │
├────────┼───────────┤              │
│己　○　○      │八六四分之三六　      │              │
├────────┼───────────┤              │
│李圈木之繼承人　│                      │              │
│　　乙○○      │八六四分之二一六　    │              │
├────────┼───────────┤              │
│辰　○　○      │八六四分之七二　　    │              │
├────────┼───────────┤              │
│天　○　○　○  │八六四分之三六　　　  │              │
├────────┼───────────┤              │
│卯　○　○      │八六四分之三六　　　  │              │
├────────┼───────────┤              │
│寅　○　○      │八六四分之三六　　    │              │
├────────┼───────────┤              │
│辛　○　○      │八六四分之一０八　    │              │
├────────┼───────────┤              │
│甲　○          │八六四分之七二　　    │              │
├────────┼───────────┤              │
│子　○　○      │八六四分之十九　　    │              │
├────────┼───────────┤              │
│壬　○　○      │八六四分之十九　　    │              │
├────────┼───────────┤              │
│丑　○　○      │八六四分之十九　      │              │
├────────┼───────────┤              │
│癸　○　○      │八六四分之十九　      │              │
├────────┼───────────┤              │
│巳　○　○      │八六四分之十二　      │              │
├────────┼───────────┤              │
│午　○　○      │八六四分之十二　      │              │
└────────┴───────────┴───────┘
  附表二
┌────────┬───────────┐
│共 有 人 姓 名  │應負擔之訴訟費用比例  │
├────────┼───────────┤
│李本之繼承人：  │                      │
│戊○○    酉○○│                      │
│亥○○    申○○│八六四分之三六        │
│丙○○    未○○│                      │
│戌○○○  庚○○│                      │
├────────┼───────────┤
│丁　○　○      │八六四分之一一六      │
├────────┼───────────┤
│己　○　○      │八六四分之三六        │
├────────┼───────────┤
│李圈木之繼承人  │八六四分之二一六      │
│    乙○○      │                      │
├────────┼───────────┤
│辰　○　○      │八六四分之七二        │
├────────┼───────────┤
│天　○　○　○  │八六四分之三六        │
├────────┼───────────┤
│卯　○　○      │八六四分之三六        │
├────────┼───────────┤
│寅　○　○      │八六四分之三六        │
├────────┼───────────┤
│辛　○　○      │八六四分之一０八      │
├────────┼───────────┤
│甲　○          │八六四分之七二        │
├────────┼───────────┤
│子　○　○      │八六四分之十九        │
├────────┼───────────┤
│壬　○　○      │八六四分之十九        │
├────────┼───────────┤
│丑　○　○      │八六四分之十九        │
├────────┼───────────┤
│癸　○　○      │八六四分之十九        │
├────────┼───────────┤
│巳　○　○      │八六四分之十二        │
├────────┼───────────┤
│午　○　○      │八六四分之十二        │
└────────┴───────────┘
